【裁判字號】    95,保險上易,28
【裁判日期】    951128
【裁判案由】    給付保險金
【裁判全文】
臺灣高等法院民事判決              95年度保險上易字第28號
上  訴  人  國泰人壽保險股份有限公司
法定代理人  乙○○
訴訟代理人  賴盛星律師
複 代 理人  何淑媛律師
被 上 訴人  丙○○
兼 上 一人
法定代理人  甲○○
訴訟代理人  高盈律師
上列當事人間請求給付保險金事件，上訴人對於中華民國九十五
年六月二十七日台灣板橋地方法院九十五年度保險字第十一號第
一審判決提起上訴，經本院於九十五年十一月十四日言詞辯論終
結，判決如下：
    主    文
原判決廢棄。
被上訴人在第一審之訴及假執行之聲請均駁回。
第一、二審訴訟費用由被上訴人負擔。
    事 實 及 理 由
一、本件上訴人聲明求為判決：(一)原判決廢棄。(二)被上訴人在第
    一審之訴及假執行之聲請均駁回。
    上訴人聲明求為判決：上訴駁回。
二、被上訴人起訴主張：被上訴人甲○○於民國（下同）八十八
    年三月二十四日向上訴人公司投保「真情一０一終身壽險」
    ，同時於該終身壽險以其配偶賴財吉為被保險人，附加國泰
    配偶定期保險特約（下稱系爭特約），該特約之保險金額為
    新台幣（下同）一百萬元，指定受益人為甲○○、甲○○之
    子即被上訴人丙○○二人。甲○○於九十四年三月四日依約
    定繳納系爭特約之保險費，保險契約有效期限應至九十五年
    三月四日屆滿。嗣賴財吉於九十四年四月二十日因病死亡，
    保險事故業已發生，上訴人依約應給付伊等各五十萬元，詎
    上訴人卻以甲○○曾於九十三年八月十三日與賴財吉離婚為
    由，拒絕理賠等情。爰依保險契約之法律關係，求為命上訴
    人給付伊等各五十萬元，及均自伊等於九十四年五月十六日
    申請理賠之第十五日即九十四年六月一日起至清償日止加付
    法定遲延利息之判決。
    上訴人則以：被上訴人甲○○前係伊公司之保險業務員，於
    任職期間投保伊公司「真情一０一終身壽險」，同時於該終
    身壽險以其配偶賴財吉為被保險人，附加系爭特約，該特約
    之保險金額為依系爭特約條款第三條之約定，投保當時配偶
    特約之被保險人即訴外人賴財吉除與主契約被保險人即被上
    訴人甲○○須有配偶關係，且須於特約有效期間內持續具有
    配偶關係，而甲○○與賴財吉已於九十三年八月十三日離婚
    ，特約效力即行終止，伊並通知甲○○退還溢繳保費，自不
    因甲○○與賴財吉離婚後再次結婚而使特約效力繼續或恢復
    ，亦不因甲○○持續繳交保費或拒絕受領溢繳保費而使系爭
    特約繼續有效；且伊係依契約條款之約定處理，非於契約條
    款以外另行約定，即非保險法第六十七條所謂特約條款，自
    無以書面特別約定之必要。再被上訴人甲○○於招攬、填寫
    要保書之同時，已審閱保險單條款，其主張保險單未記載「
    配偶關係消滅時，本特約效力即行終止」，不足採信；況系
    爭特約係甲○○任職伊公司業務員期間為要保人，其對相關
    契約條款知之甚詳，自難諉為不知等語，資為抗辯。
三、兩造不爭執之事實：
    (一)被上訴人甲○○於八十八年三月二十四日投保上訴人公司
      第0000000000號「真情一０一終身壽險」，要保人及主契
      約之被保險人為被上訴人甲○○，另同時以其配偶賴財吉
      為被保險人，附加國泰配偶定期特約，保險金額為一百萬
      元，約定受益人為被上訴人二人（見原審北院卷七頁至十
      一頁、三九頁至四七頁之要保書、保險單）。
    (二)被上訴人甲○○與賴財吉於保險特約有效期間內之九十三
      年八月十三日離婚，嗣於九十四年二月二十七日再行結婚
      ，並於九十四年五月九日賴財吉死亡後補辦結婚登記（見
      原審北院卷十四頁至十五頁之戶籍謄本）。
    (三)賴財吉於九十四年四月二十日因肝硬化合併上腸胃道出血
      死亡（見原審北院卷十三頁之死亡證明書）。
四、上訴人抗辯依兩造系爭特約第三條約明：「本特約的被保險
    人與主契約被保險人間於特約有效期間內，須有配偶關係。
    前項配偶關係消滅時，本特約的效力即行終止，要保人應即
    通知本公司，並於次期起停止交付本特約的保險費」（見原
    審北院卷四三頁），業經兩造合意成立，為被上訴人所否認
    ，經查：
  (一)依被上訴人所提出之保險單上，並未有「無效及失權原因」
    之記載（見原審北院卷三九頁至四七頁之原證一保險單），
    此為兩造所不爭執，顯與保險法第五十五條第七款之規定不
    符，足見兩造間之保險契約，除上開保險單外，顯然另有保
    險契約條款載明「無效及失權之原因」，否則該保險契約即
    欠缺保險法第五十五條所規定之應記載事項，而歸於無效。
  (二)次查被上訴人甲○○於八十八年三月二十四日向上訴人要保
    時，就要保書「被保險人告知書及聲明事項」欄位下方「本
    人於填寫要保書時□已審閱□未審閱貴公司所提供之『要保
    書填寫說明』、『保險單條款』及所附『人壽保險投保人須
    知』」中，在「已審閱」欄位內打「ˇ」，被上訴人甲○○
    及被保險人賴財吉並分別於其下簽名，此有兩造分別提出之
    上開要保書可稽（見原審北院卷九頁、四一頁），顯見甲○
    ○及賴財吉已詳細並充分審閱由上訴人所提供系爭保險契約
    條款（含系爭特約）之內容。否則，如上訴人未提供上開保
    險契約條款，彼等理應勾選「未審閱」欄才是。再參諸上訴
    人所發給之人壽保險單上復載明：「本公司今承保本保險單
    所載保險，約定依照附冊所載保險契約條款辦理」、「本保
    險單及所附契約條款構成整個保險契約」等語，且系爭保險
    單就「險別、核准文號及日期」下方分別列載「真情一０一
    終身壽險87.12.8合財保第000000000號」、「配偶定期保險
    附約75.6.5.合財融字第7503303號……」等情以觀，益見被
    上訴人甲○○所附加之特約條款構成系爭保險契約之內容，
    且係經其同意該內容後始為附加甚明。
  (三)果上訴人所發給被上訴人甲○○之系爭保險單未附有保險契
    約條款，被上訴人甲○○如何能分別於九十二年十月三日及
    九十三年三月九日，先後依該保險契約條款以保險單向上訴
    人質借二萬七千元及三萬五千元？
  (四)被上訴人甲○○自八十五年十月一日起即擔任上訴人公司展
    業處板新通訊處之收展員，平常除負責保險費之收取外，並
    向客戶招攬保險，此為兩造所不爭執。果如被上訴人甲○○
    所稱伊並不了解系爭保險契約及特約條款之內容，又如何向
    客戶招攬保險並解說有關保險契約條款之內容？況依被上訴
    人所舉出之證人即甲○○前在上訴人公司之同事葉劉文琴亦
    在本院證稱：「依公司（指上訴人公司）正常作業程序，我
    們業務員是經手人，當公司核准保單下來後，公司有將變更
    的要件、要保書及相關的條款陳設在一個陳列架子上，業務
    員須自己到陳列的架子上去找到相關條款，抽取後將保單、
    條款及附件交付給客戶，再簽回條」、「（法官問：本件被
    上訴人甲○○是業務員又是經手人，也是要保人，作業程序
    上是否也是他自己拿相關的條款參考？）正當手續應是如此
    」（見本院卷四一頁背面至四二頁正面之準備程序筆錄）。
    準此，被上訴人甲○○於向上訴人要保系爭真情一０一終身
    壽險，同時於該終身壽險以其配偶賴財吉為被保險人，附加
    國泰配偶定期保險特約前，既已在上訴人公司從事保險業務
    員多年，其主要工作內容除收取保險費外，並向客戶招攬保
    險，而招攬保險則必須向客戶解說有關保險契約條款之內容
    及權利義務，是其對系爭保險契約及特約條款之內容，自甚
    熟悉，豈可諉為不知，否則，如何向客戶解說？況依上訴人
    公司規定之正常作業程序，業務員係保險契約之經手人，於
    上訴人公司核准保單後，業務員須至陳列架上抽取要保書及
    相關契約條款，與保險單一併交付客戶；本件被上訴人甲○
    ○既係本件保險契約之業務員、經手人又係要保人，其作業
    程序自不例外。足見被上訴人甲○○主張伊不知系爭保險契
    約及特約條款之內容，兩造就系爭特約條款並未達成合意云
    云，殊違經驗法則，顯不足取。
  (五)綜上各情，足見系爭特約確經兩造合意有效成立，上訴人所
    為之上開據辯，應屬可取。
五、系爭特約既於第一條第一項明定：「本配偶定期保險特約依
    要保人的申請，附加於主保險契約訂定之」；於第三條載明
    ：「本特約的被保險人與主契約間於特約有效期間內，須有
    配偶關係。前項配偶關係消滅時，不特約的效力即行終止，
    要保人應即通知本公司，並於次期起停止交付本特約保險費
    」（見原審北院卷四三頁），可知系爭特約條款乃附加於主
    契約即系爭真情一０一終身壽險而訂定，且係附有解除條件
    之法律行為，依民法第九十九條第二項之規定，系爭特約於
    被上訴人甲○○與被保險人賴財吉之配偶關係消滅時即當然
    失其效力，無待於撤銷之意思表示（最高法院三十一年上字
    第三四三三號判例參照）。雖被上訴人又抗辯甲○○於契約
    終止後仍繼續繳納系爭附約之保險費，且甲○○與賴財吉於
    離婚後，已於九十四年二月二十七日再婚，並同年五月九日
    向戶政機關補辦結婚登記，有戶籍謄本可稽云云，惟查契約
    終止後仍繼續繳納系爭附約之保險費，僅係上訴人應行退費
    之別一問題，且甲○○與賴財吉於離婚後，雖已於九十四年
    二月二十七日再婚，並同年五月九日向戶政機關補辦結婚登
    記，亦無從使已失去效力之保險契約回復其效力。足見被上
    訴人所為此部分之主張，亦非可取。
六、綜上所述，被上訴人二人雖為系爭特約之受益人，惟其受益
    權以保險契約有效存在為前提要件，而系爭特約既因被上訴
    人甲○○與被保險人賴財吉離婚而失其效力，已如上述。從
    而，被上訴人依據兩造間之系爭保險契約，請求給付被上訴
    人各五十萬元，並自上訴人受理被上訴人於九十四年五月十
    六日申請理賠之第十五日起加付法定遲延利息，自屬不應准
    許。原審所為上訴人敗訴之判決，自有未洽。上訴論旨指摘
    原判決不當，求予廢棄改判，為有理由。
七、至兩造其餘之攻擊或防禦方法及未經援用之證據，經本院斟
    酌後，認為均不足以影響本判決之結果，自無逐一詳予論駁
    之必要，併此敘明。
據上論結，本件上訴為有理由，依民事訴訟法第四百五十條、第
七十八條、第八十五條第一項前段，判決如主文。
中    華    民    國    95    年    11    月     28   日
                    民事第六庭
                        審判長法  官  楊豐卿
                              法  官  梁玉芬
                              法  官  許紋華
正本係照原本作成。
不得上訴。
中    華    民    國    95    年    11    月    28    日
                              書記官  殷丹妮


司法院資訊處製作；財團法人民間司法改革基金會備份。
